【裁判字號】    98,交聲,364
【裁判日期】    981228
【裁判案由】    違反道路交通管理處罰條例聲明異議
【裁判全文】
臺灣苗栗地方法院交通事件裁定         98年度交聲字第364號
移送機關即
原處分機關  交通部公路總局新竹區監理所苗栗監理站
異  議  人
即受處分人    甲○○
上列異議人即受處分人因違反道路交通管理處罰條例案件，對於
交通部公路總局新竹區監理所苗栗監理站於民國98年12月17日所
為之竹監苗字第裁54-F00000000號處分（原舉發案號：苗栗縣警
察局苗縣警交字第F00000000 號），聲明異議，本院裁定如下：
    主  文
原處分關於吊扣汽車駕駛執照拾貳個月部分撤銷。
甲○○重型機器腳踏車駕駛人，無駕駛執照駕駛重型機器腳踏車
，經測定酒精濃度超過規定標準，不得考領重型機器腳踏車駕駛
執照壹年。
    理  由
一、原處分機關略以：異議人即受處分人甲○○於民國98年12月
    13日20時52分許，騎乘車牌號碼LKF-661 號重型機車，行經
    台13甲線苗栗縣造橋鄉豐湖村16-2號前，經苗栗縣警察局交
    通警察隊舉發「酒後駕車經測試酒測值為0.52MG/L」違規，
    爰依道路交通管理處罰條例（下稱同條例）項第35條第1 項
    第1 款及第24條第1 項第2 款之規定、違反道路交通管理事
    件統一裁罰標準及處理細則第41條第4 項暨行政罰法第26條
    第1 項規定，於98年12月17日裁處異議人罰鍰新臺幣（下同
    ）3 萬元整，吊扣駕駛執照12個月，施以道安講習，並無不
    法等語。
二、異議人聲明異議意旨略以：異議人於98年12月13日係駕駛重
    型機車酒駕違規，因無重型機車駕照而吊扣職業小型車駕照
    ，顯不合理云云。
三、按汽車駕駛人飲用酒類或其他類似物後其吐氣所含酒精濃度
    超過每公升0.25毫克或血液中酒精濃度超過百分之0.05以上
    者，不得駕車，道路交通安全規則第114 條第2 款定有明文
    。次按汽車駕駛人，駕駛汽車經測試檢定有酒精濃度超過規
    定標準情形者，處1 萬5,000 元以上6 萬元以下罰鍰，並當
    場移置保管該汽車及吊扣其駕駛執照1 年；汽車駕駛人，有
    第35條第1 項規定之情形，應接受道路交通安全講習，同條
    例第35條第1 項第1 款、第24條第1 項第2 款亦分別定有明
    文。再按同條例第68條業經總統於94年12月14日修正公布，
    訂於95年3 月1 日施行，該條文修正前係規定：「汽車駕駛
    人，因違反本條例及道路交通安全規則之規定，受『吊扣或
    』吊銷駕駛執照處分時，『吊扣或』吊銷其持有各級車類之
    駕駛執照。」而修正後該條文則規定：「汽車駕駛人，因違
    反本條例及道路交通安全規則之規定，受吊銷駕駛執照處分
    時，吊銷其持有各級車類之駕駛執照。」即將原條文中之「
    吊扣或」3 字刪除，查其立法過程：該條文修正前之原提案
    修正條文為：「汽、機車駕駛人，因違反本條例及道路交通
    安全規則之規定，受『吊扣或吊銷』駕駛執照處分時，『吊
    扣或吊銷』其違法或違規當時所駕駛車輛之駕駛執照。」交
    通部於委員審查會時表達反對意見，認為此修正結果將產生
    如駕駛人以其領有之聯結車、大客車、大貨車、小客車駕駛
    執照駕駛重型機車，而有違規酒後駕車、肇事逃逸等情時，
    將無法吊扣或吊銷其所持駕駛執照，以達有效處罰與維護道
    路交通安全之目的。然立法者考量因違規而吊扣駕照，不宜
    連其他如職業上、生活上所需之駕照一併吊扣，否則恐影響
    人民工作及生活甚鉅，有失之過酷等情，最終協商通過之同
    條例第68條，乃將其中「受吊扣處分者，吊扣其持有各級車
    類之駕駛執照」部分之規定刪除。顯見立法者真意在於汽車
    駕駛人因違反同條例及道路交通安全規則之規定，受「吊銷
    駕照」處分者，仍維持一併吊銷其持有各級車類之駕駛執照
    ，至於受「吊扣」駕駛執照處分時，僅能「吊扣」違規當時
    所駕駛車輛之駕駛執照，不能再擴大適用「吊扣」其持有各
    級車類之駕駛執照，至為顯明。況且，酒醉駕車行為係製造
    法所不容許之風險，以風險製造之立場觀之，並不因駕駛車
    輛種類之不同，而有所差別，但從風險實現之觀點而言，酒
    醉駕駛車類之不同，其對於交通安全衍生之實害結果也有所
    差異，如駕駛人駕駛低一級之車類違反本條例之規定時，不
    論其所造成之實害結果，而一律吊扣駕駛人所持有之各類駕
    照，亦有違相同事件相同處理，不同事件不同處理之平等原
    則（臺灣高等法院暨所屬法院97年法律座談會刑事類提案第
    40號研討意見結論參照）。
四、至原處分機關援引交通部97年4 月10日交路字第0970025008
    號函認駕駛人於其僅領有汽車駕駛執照或機車駕駛執照之一
    ，而其駕駛道路除有違反同條例第21條第2 款、第21條之1
    第2 、3 、4 款及第22條第4 、5 、6 款等規定並有依規需
    受吊扣駕駛執照處分情形時，以其領有之駕駛執照為吊扣處
    分。然查法官依據法律獨立審判，憲法第80條載有明文，各
    機關依其職掌就有關法規為釋示之行政命令，法官於審判案
    件時，固可予以引用，但仍得依據法律，表示適當之不同見
    解，並不受其拘束；司法行政機關所發司法行政上之命令，
    如涉及審判上之法律見解，僅供法官參考，法官於審判案件
    時，亦不受其拘束（司法院大法官會議釋字第216 號解釋意
    旨參照），是前開交通部函釋，僅得供本院參考，本院並不
    受其拘束，併此敘明。
五、經查，異議人有於上揭時、地，為警舉發其飲酒超過法定標
    準值而仍騎乘上開重型機車之違規事實，為異議人所不爭執
    ，並有舉發違反道路交通管理事件通知單、裁決書等各1 份
    在卷可考，是異議人騎乘重型機車於上揭時、地，經警實施
    呼氣酒精濃度測試之結果，其吐氣所含酒精濃度確已超過法
    定每公升0.25毫克而達每公升0.52毫克之違規事實，堪予認
    定。又查原處分機關於本件移送書意見欄中已載明：「…異
    議人未考領普通重型機車駕駛執照，又違規時、地除酒後駕
    駛普通重型機車，應予吊扣駕照部分，按交通部97年4 月10
    日交路字第0970025008號函說明二：『駕駛人除有違反道路
    交通管理處罰條例第22條第1 項第4 款等規定情形，同時另
    有違規依規定尚應受吊扣駕駛執照處之情形時，應以其領有
    之駕駛執照為吊扣處分』…」等語明確，是原處分機關所吊
    扣者，乃本件異議人所稱之職業小型車駕駛執照無疑，然依
    據前揭說明，異議人違規之時間（98年12月13日）既已在修
    正後之同條例第68條生效施行之後，原處分機關自不得再吊
    扣其各級類駕駛執照。次查，異議人並無持有任何重型機車
    駕駛執照可供吊扣，有異議人機車駕照基本資料1 紙在卷可
    稽，然原處分機關竟剝奪異議人汽車駕駛之用路權，逕就異
    議人領有之職業小型車駕駛執照為吊扣處分，乃不當擴張解
    釋限制人民權利之法律，有悖於依法行政原則，自應予以撤
    銷。又按道路交通安全規則第61條第1 項第4 款之意旨，已
    領有小型車執照者，得駕駛輕型機器腳踏車。」，但並未包
    括得駕駛重型機器腳踏車，故本件異議人駕駛重型機車，應
    屬「無照駕駛」。異議人無重型機車駕駛執照可供吊扣，已
    如前述，惟依同條例第67條第6 項規定，應限制汽車駕駛人
    在所規定最長吊扣期間內，不得考領駕駛執照，是異議人於
    其酒精濃度超過標準時無照騎乘重型機車，係同時違反同條
    例第22條第1 項第4 款及第35條第1 項第1 款之規定，自應
    依前揭規定及同條例第24條第1 項第2 款規定，予以裁處罰
    鍰、吊扣駕駛執照及施以道安講習，復因其無重型機車駕駛
    執照而為騎乘重型機車，揆諸前揭說明，無從為吊扣駕駛執
    照處分，而應依同條例第67條第6 項之規定，裁處不得考領
    重型機器腳踏車駕駛執照1 年之處分，始為適法。
六、綜上所述，異議人確有上開酒後駕車之違規行為，原處分機
    關依同條例第22條第1 項第4 款、第35條第1 項第1 款及第
    24條第1 項第2 款之規定，裁處罰鍰3 萬元及施以道安講習
    處分，核無違誤， 然原處分機關未審酌「吊扣駕駛執照12
    個月」之規範目的及同條例第68條刪除吊扣各級類駕駛執照
    之修法意旨，在異議人未考領重型機車駕駛執照之情況下，
    而為吊扣異議人職業小型車駕駛執照12個月部分之裁決，難
    認合法，從而，異議人提起本件聲明異議，為有理由，應由
    本院將原處分撤銷，自為裁罰如主文第2 項所示。
六、據上論斷，應依道路交通管理處罰條例第87條第2 項，道路
    交通案件處理辦法第20條前段，裁定如主文。
中    華    民    國    98    年    12    月    28    日
                  交通法庭法  官     周靜妮
以上正本與原本無異。
如不服本裁定應於送達後5 日內向本院提出抗告狀。
                          書記官  巫  穎
中    華    民    國    98    年    12    月    28    日

司法院資訊處製作；財團法人民間司法改革基金會備份。
